【裁判字號】    98,訴,639
【裁判日期】    991029
【裁判案由】    損害賠償
【裁判全文】
臺灣嘉義地方法院民事判決               98年度訴字第639號
原      告  陳茂清
            陳義太
前列二人共同
訴訟代理人  張雯峰律師
            奚淑芳律師
前列二人共同
複代理人    黃曉薇律師
被      告  李桂鳳
上列當事人間損害賠償事件，本院於中華民國99年10月15日言詞
辯論終結，判決如下：
    主  文
被告應給付原告陳茂清、陳義太新臺幣各伍拾柒萬肆仟玖佰元，
及分別自民國九十八年十二月一日起至清償日止，按年息百分之
五計算之利息。
原告其餘之訴駁回。
訴訟費用由被告負擔百分之九十五，餘由原告負擔。
本判決第一項於原告陳茂清、陳義太各以新臺幣壹拾玖萬伍仟元
為被告供擔保後，得假執行。
原告其餘假執行之聲請駁回。
    事實及理由
甲、程序方面:按不變更訴訟標的，而補充或更正事實上或法律
    上之陳述者，非為訴之變更或追加，民事訴訟法第256條定
    有明文。本件原告原起訴請求被告應分別給付原告陳茂清、
    陳義太各新臺幣（下同）585,200元，及分別自起訴狀繕本
    送達翌日起至清償日止，按年息百分之5計算之利息。嗣於
    民國99年1月12日具狀更正被告應分別給付原告陳茂清、陳
    義太之金額為585,400元，核其所為，僅屬更正事實上或法
    律上陳述，非為訴之變更或追加，其所為更正之聲明應為合
    法，先予敘明。
乙、實體方面：
一、本件原告起訴主張
（一）緣嘉義市○○段第751地號土地（下簡稱系爭土地）為訴
      外人即原告父親陳棟樑所有（已於93年6月15日死亡），
      被告自93年5月15日起，向訴外人陳棟樑承租系爭土地作
      為汽車修理廠之用途，雙方約定租期5年，即至98年5月14
      日止，租約期滿後由被告出資興建，房屋地址為嘉義市○
      ○路○段324巷201號之地上鐵皮造建築物（下簡稱系爭鐵
      皮建物）歸出租人取得（下簡稱系爭租約），並於上記載
      「租約到期若不續租，地上建築物為出租人所有」之文字
      於系爭租約上（此段文字，下簡稱特別約款）。其後因被
      繼承人即出租人陳棟樑於93年6月15日死亡，系爭土地經
      遺產分割由原告二人等繼承取得，並經其他繼承人以債權
      讓與方式，將對被告之租賃契約債權讓與原告二人，故原
      告遂概栝承受該租賃契約之法律關係，而本件兩造並未為
      續租之約定，是於98年5月14日系爭租約期限屆至後，被
      告即負有完整交付系爭鐵皮建物予原告之義務，詎料，被
      告竟執意違反前揭契約，於租期屆滿前，在98年4月底、5
      月初之間，將系爭鐵皮建物拆除，並將該建材移至嘉義市
      ○○路○段838之1號以興建汽車修理廠之用。嗣經原告查
      知後對其提起竊盜告訴，該案雖經臺灣嘉義地方法院檢察
      署檢察官以98年度偵字第7796號為不起訴處分，然被告於
      該案自承系爭土地由陳茂德與其接洽租賃，因被告要求五
      年內不漲房租，其才在租約補簽5年期滿未拆鐵皮屋即歸
      出租人所有云云。然查，本件租約當事人為原地主陳棟樑
      ，且僅約定期滿後系爭鐵皮建物歸出租人所有，並未約定
      承租人有權拆除，詎其竟作曲解，將系爭鐵皮建物拆除移
      作他用，核其所為應構成債務不履行、不完全給付或侵權
      行為等，原告據以請求損害賠償。
（二）次按損害賠償，除法律另有規定或契約另有訂定外，應以
      填補債權人所受損害及所失利益為限，依通常情形，或依
      已定之計劃、設備或其他特別情事，可得預期之利益，視
      為所失利益，民法第216條定有明文。所謂所受損害，即
      現存財產因損害事實之發生而被減少，屬於積極的損害；
      所謂所失利益，即新財產之取得，因損害事實之發生而受
      妨害，屬於消極的損害。又消極損害（所失利益），乃一
      般可得預期利益之損害，並不以取得利益之絕對的確實為
      必要，凡按外部情事，足認已有取得利益之可能，因責任
      原因事實之發生，致不能取得者，即為所失之利益；另損
      害無須現實發生，依一般或特別情事有取得之可能者，亦
      視為所失利益，最高法院48年台上字第1934號判例、67年
      台上字第1407號判例、81年台上字第2149號判決可資參照
      。查兩造並未為續租之約定，被告拆屋舉措，妨礙原告於
      系爭租約屆期即可預見取得之地上建築物財產權，原告自
      得向被告請求所失利益之損害賠償。
（三）末按負損害賠償責任者，除法律另有規定或契約另有訂定
      外，應回復他方損害發生前之原狀。因回復原狀而應給付
      金錢者，自損害發生時起，加給利息。第一項情形，債權
      人得請求支付回復原狀所必要之費用，以代回復原狀。原
      告等並得請求被告支付回復原狀所必要之費用，以代回復
      原狀，民法第213條定有明文。本件系爭鐵皮建物已遭被
      告拆除遷移，顯屬不能回復原狀或回復原狀顯有困難，爰
      請求被告以金錢賠償之。又系爭土地原告陳茂清、陳義太
      分別持有二分之一，而系爭鐵皮建物經嘉義市政府稅務局
      於97年課徵房屋稅時，認定其1/2之課稅現值為營業部分7
      96,400元、非住非營44,200元，計840,600元。其後經拆
      除後，經嘉義市政府稅務局於98年課徵房屋稅時，認定其
      1/2之課稅現值為住家部分96,200元、非住非營184,000元
      ，計280,200元，差額為56萬400元，故以該金額為原告二
      人分別所失利益。此外，前開租約第12條約定「乙方（即
      承租人）若有違約情事，致損害甲方（即出租人）之權益
      時願聽從甲方賠償損害，如甲方因涉訟所繳納之訴訟費、
      律師費用，均應由乙方負責賠償」，故原告因本案訴訟所
      生律師費用各25,000元應由被告負擔，原告二人等爰向被
      告請求分別各給付585,400元。
（四）爰聲明求為判決：1、被告應分別給付原告陳茂清585,400
      元、原告陳義太585,400元，並分別自起訴狀繕本送達被
      告之翌日起至清償日止，按年息百分之5計算之利息。2、
      訴訟費用由被告負擔。3、原告願供擔保請准宣告假執行
      。
（五）對被告抗辯所為之陳述：
   1、被告於臺灣嘉義地方法院檢察署98年度交查字第1219號訊
      問筆錄中先稱「契約約定標的並非其所搭建之鐵皮屋」，
      復又改稱「其所約定是其所搭建之鐵皮屋，但約定內容為
      租約期滿後未拆才歸出租人所有」，其先抗辯陳茂清不知
      約定內容，於陳茂德作證後方又改口，被告所言反覆，顯
      非可採。被告復於訊問筆錄中改口稱「為了希望5年內不
      要跟我漲房租，所以我才在契約補簽若5年租約期滿後我
      如果沒有拆鐵皮屋就歸他所有」，並未合於一般交易習慣
      ，一般租賃契約，多為約定租約到期後其上之工作物歸出
      租人所有，以此作為期間內不漲房租之對價。若依被告所
      言，出租人即將不漲房租之對價，繫於承租人是否拆除之
      不確定因素，亦即承租人若拆除，則出租人五年內不漲房
      租之對價即為落空，顯非合理，有背於一般交易習慣。是
      被告對於契約條款解釋及於臺灣嘉義地方法院檢察署98年
      度交查字第1219號訊問筆錄中均呈現歷次說詞反覆，所述
      亦與一般交易常情未合，顯為臨訟杜撰。
   2、另就簽約當時被告受僱人王宗賓是否在場、未續租之原因
      、及主張原告要求拆屋部分，被告李桂鳳與其夫即證人賴
      宏展、證人蔡鎮修之證言均顯有矛盾。
   3、按主張法律關係存在之當事人，僅須就該法律關係發生所
      須具備之特別要件，負舉證之責任，至於他造主張有利於
      己之事實，應由他造舉證證明，此有最高法院48年台上字
      第887號判例可資參照。復按原告對於自己主張之事實已
      盡證明之責後，被告對其主張，如抗辯其不實則被告對其
      反對之主張，亦應負證明之責，此為舉證責任分擔之原則
      ，此有最高法院18年上字第2855號判例可資參照。經查，
      本件原告起訴主張被告遷移系爭鐵皮建物，致原告受有損
      害等事實，有系爭租約可資為證，該系爭鐵皮建物之價值
      亦有嘉義市政府稅務局至現場測量勘驗後核估之課稅現值
      可資參照。再者，搬遷該系爭鐵皮建物之事實亦為被告所
      坦承不諱，是以本件被告搬遷該系爭鐵皮建物之行為致原
      告受有喪失該鐵皮屋之損害，已徵明確，被告抗辯系爭鐵
      皮建物價值低落等云云，應由其負舉證責任。
二、被告則以下列等語，資為抗辯，並聲明：原告之訴駁回，訴
    訟費用由原告負擔。
（一）查訴外人即原告之胞兄陳茂德以訴外人陳棟樑名義與被告
      簽訂租賃契約，兩造約定承租系爭土地，租期為5年，以
      作為被告興建大和汽車電機行營業使用，被告並經陳茂德
      同意，於系爭土地上興建系爭鐵皮建物以供使用。然被告
      因當時並未確定，開立之大和汽車電機行是否能在5年內
      營業成功，是被告出於若無法成功營業，而出租人又不續
      租時，其在租賃期限前，可以任意拆除系爭鐵皮建物，若
      其未拆除，才歸出租人取得之意思，於簽約時與陳茂德約
      定在契約書第4行記載：「租約到期若不續租，地上建築
      物為出租人所有」等文字，並將租金交付予訴外人陳茂德
      至97年中。嗣原告陳茂清於陳茂德收取完97年6月至98年5
      月之租金後，至上開被告營業處告知被告系爭土地為其所
      有，若需承租是向他洽詢，簽訂租約。經被告再次詢問訴
      外人陳茂德後，確認土地所有人已變成陳茂清，是被告向
      原告陳茂清詢問是否續租時，原告陳茂清告知若續租，租
      金要調漲。於97年年底時，陳茂清到被告營業場所告知不
      再續租，被告為保住客源，遂立即尋找其他營業地點代替
      ，並基於上開租賃契約條款中，甲方（即出租人）若不再
      續租，乙方需歸還並回復原狀之約定，以及原告陳茂清亦
      告知被告拆除系爭鐵皮建物，有證人賴宏展、蔡鎮修可證
      ，故被告於98年4月，拆除系爭鐵皮建物，以回復原狀，
      將土地返還。
（二）綜上所述，被告係基於原告不再續租，履行回復原狀之義
      務，拆除系爭鐵皮建物，並非被告不再承租，而故意拆除
      系爭鐵皮建物，是原告主張並無理由。
三、本件依民事訴訟法第270條之1第1項第3款規定，整理並協議
    兩造不爭執事項暨簡化爭點為：
（一）兩造不爭執之事項：
   1、兩造於93年5月15日訂立系爭租約，約定被告向原告承租
      系爭土地，租期至98年5月14日止，每月租金為2萬元。
   2、兩造於系爭租約上簽訂「租約到期若不續租，地上建築物
      為出租人所有」之特別約款。
   3、被告於系爭租約到期前之98年4、5月間，將系爭鐵皮建物
      拆除。
（二）經兩造協議簡化之爭點：
   1、系爭租約係由原告二人之父親陳棟樑簽訂，或由訴外人陳
      茂德簽訂？
   2、兩造於系爭租約上簽訂特別約款之文字，其真意為何？
   3、原告依債務不履行或侵權行為損害賠償，請求被告賠償原
      告二人系爭鐵皮建物之損失，及本件訴訟之律師費用，每
      人各計585,400元，是否有理由？
四、本院得心證之理由：
（一）系爭租約係由原告二人之父親陳棟樑簽訂，或由訴外人陳
      茂德簽訂？
   1、本件原告二人主張系爭土地本為其父親陳棟樑所有，陳棟
      樑於93年間死亡後，系爭土地由原告二人繼承，而系爭租
      約亦經其他繼承人將該債權讓與原告二人，又系爭租約於
      93年5月15日由被告向陳棟樑所承租，租賃期限至98年5月
      14日止等情，已據其提出系爭土地之土地登記謄本及異動
      索引影本、系爭租約影本各1份、陳棟樑繼承系統表及繼
      承人之戶籍謄本、陳劉金葉、陳茂德、郭棋方、陳炫諭、
      陳妍庭、陳炫綸、李準貴、陳拓榮、陳禹璇、陳禹朱、陳
      柏州、陳茂清、陳義太等債權讓與契約書正本、影本各1
      份等為證（分別見本院卷一第10-12頁、第41-55頁、第21
      6-218頁），且為被告所不爭執，自堪信為真實。
   2、又查，原告主張93年間係先由訴外人陳茂德與被告洽談系
      爭土地之承租事宜，惟訴外人陳茂德與被告談妥後，有將
      系爭租約拿回家讓父親陳棟樑簽名，該陳棟樑之簽名並非
      訴外人陳茂德所簽乙情，業經證人陳茂德證述明確，復有
      陳棟樑簽名之系爭租約原本附卷可參，則按當事人主張有
      利於己之事實者，就其事實有舉證之責任，民事訴訟法第
      277條定有明文。查被告既主張系爭租約上「陳棟樑」之
      簽名係由訴外人陳茂德所簽云云，自應就此項事實，負證
      明責任，然被告就上情並未舉證以明，僅泛稱系爭租約係
      訴外人陳茂德所簽，實難謂已盡舉證之責。準此，原告主
      張系爭租約確係由陳棟樑與被告所簽訂乙情，應可認定。
（二）兩造於系爭租約上簽訂特別約款即「租約到期若不續租，
      地上建築物為出租人所有」之文字，其真意為何？
   1、查原告主張系爭鐵皮建物既經約定於租約到期後，為出租
      人所有，被告自行拆除即應負債務不履行及侵權行為之損
      害賠償責任；而被告則認當初係約定伊承租系爭土地所經
      營之大和汽車電機行，若無法成功營業，而出租人又不續
      租時，其在租賃期限前，可以任意拆除系爭鐵皮建物，若
      其未拆除，才歸出租人取得等語。按解釋意思表示，應探
      求當事人之真意，不得拘泥於所用之辭句，民法第98條定
      有明文。又解釋當事人之契約，應以當事人立約當時之真
      意為準，而真意何在，又應以過去事實及其他一切證據資
      料為斷定之標準，不能拘泥文字致失真意（參照最高法院
      39年台上字第1053號判例意旨）。
   2、本件兩造所簽訂之系爭租約（見本院卷第125-131頁）第6
      條固規定：「乙方（即被告）於租期屆滿時，除經甲方（
      即出租人）同意繼續出租外，應即日將租賃房屋誠心按照
      原狀遷空交還甲方，不得藉詞推諉或主張任何權利，‥‥
      」等語，惟系爭租約亦有兩造所同意，由被告書寫「租約
      到期若不續租，地上建築物為出租人所有」之特別約款，
      已如前述，而觀諸上開系爭租約第6條之約定，顯係系爭
      租約條文內之定型化契約條文，此觀特別約款之約定，係
      經兩造合意後，由被告所書寫乙情，業經證人即被告之夫
      賴宏展證述屬實（見本院卷一第115頁，99年1月19日言詞
      辯論筆錄），足認該特別約款顯係兩造有意排除系爭租約
      第6條所為之特別約定至明，是被告引系爭租約第6條，而
      認為其於系爭租約到期前拆除系爭鐵皮建屋之舉並無不妥
      ，顯係卸責之詞，不足採信。
   3、又被告雖以前開情詞置辯，而認系爭鐵皮建物其確有於租
      約到期前自行拆除之權利，惟觀諸被告及下列證人迭次於
      偵查中及本院審理時之陳述分別如下：
 （1）被告於臺灣嘉義地方法院檢察署98年度交查字第1219號案
      件98年7月30日偵查時陳稱：「問：契約有訂明租約到期
      後若不續租，該鐵皮屋廠房歸出租人所有？）我當初是跟
      告訴人哥哥陳茂德接洽，他說如果不續租，我搭建的鐵皮
      屋要拆掉，恢復原狀，前面的辦公室及土地最後段有一小
      段鐵皮屋是他們的，要還給他們，這部分不是我蓋的，原
      本就是他們的」、「（問：為何契約上載明『地上建築物
      』為出租人所有？）就是指原本的辦公室及土地最後段鐵
      皮屋，不是指我在空地搭建的鐵皮屋，‥‥我們言明若5
      年到期後鐵皮屋不拆的話，就歸他，若要拆的話，要在98
      年5月15日之前清空全部還給他」等語（見上開偵查卷第1
      3、14頁）。若以被告上開所陳，系爭租約內特別約款之
      約定，其中所指之「地上建築物」係指系爭土地上原本之
      建物，惟遍觀系爭租約全文，本未有系爭土地上屬於原告
      所有建物於租約到期後，其所有權歸屬之約定，是原本於
      系爭土地上，原告所有之建物本不待約定，於租約到期後
      即屬原告所有，況原告豈有與被告約定原本屬於自己所有
      之物，於租約到期後為自己所有之理？是被告上開所辯，
      核係臨訟圖卸之詞，不足採信。
 （2）被告雖於臺灣嘉義地方法院檢察署98年度交查字第1219號
      案件98年8月27日偵查時改口稱：「當初要簽約陳茂德就
      有同意我搭鐵皮屋，我有跟他要求在5年內不要漲房租，
      我為了希望他5年內不要跟我漲房租，所以我才在契約內
      補簽若5年租約期滿後我如果沒有拆鐵皮屋就歸他所有，
      ‥‥，所以我才在98年4月初拆掉鐵皮屋，因為我們說好
      租約期滿前我有權處理，我才趕在期滿前拆除。」等語（
      見上開偵查卷第20頁）。惟若被告所陳要求原告於5年內
      不漲房租，為租約到期後系爭鐵皮建物歸出租人所有之條
      件屬實，則依一般交易慣例，原告既受有「5年內不得漲
      系爭土地租金」之不利益，則系爭鐵皮建物顯係原告受有
      上開不利益之對價甚明，況原告焉有於系爭租約到期前，
      仍與被告約定可由被告於租約到期後，自行拆除系爭鐵皮
      建物之理？如此，原告所受5年內不得漲租金之不利益，
      豈非無任何對價可言，是被告對上開特別約款之解釋，顯
      背於一般交易習慣。又參以被告於本院審理時復改稱：「
      （問：有無說五年內不漲房租，不漲房租鐵皮屋要給原告
      ？）沒有這樣說。」等語（見本院卷二第30頁，99年10月
      15日言詞辯論筆錄），足認被告前後所述不一，益證其對
      特別約款之解讀，前後標準迥異，故本院認其嗣於本院之
      說詞，亦難資為其有利事實之認定。
 （3）證人賴宏展於本院審理時到庭證稱：「（問：契約書上為
      什麼要記載『租約到期如不續租，地上建物為出租人所有
      』？）我租地想要使用很久，我的意思是五年內我蓋的建
      物是我的，五年以後一定要續租給我，而且租約一次要簽
      五年，我的建物就給地主，房租調漲也可以。」、「（問
      ：為什麼你剛才所講的在契約內都看不出來？）我們是口
      頭跟陳茂德講。」、「（問：定約當時是否有說到契約到
      期前，你們有拆除建物的權利？）我當時說五年內建物都
      是我們的，所以也可以拆建物。」、「（問：簽約時租賃
      契約加上去的手寫條款是誰寫的？）應該是我太太寫的。
      」、「（問：如果是你太太寫的，為什麼反而沒有把你剛
      才所說的真正意思寫下去？）那些是在口頭講的。」等語
      （見本院卷一第113、115頁，99年1月19日言詞辯論筆錄
      ）。姑不論證人賴宏展係被告之夫，其所證是否有偏頗及
      避重就輕之嫌，然其所證，不惟未舉證以明，甚且與被告
      前開所辯相左，更與系爭租約內特別約款之文義明顯不符
      ，是其所證，亦難為有利於被告事實之認定。
 （4）證人即曾受僱於被告之修車工人蔡鎮修到庭證稱：「因為
      陳茂清講話很大聲，工廠裡面都通到了，陳茂清用大聲罵
      的，意思是叫我們鐵皮屋拆掉，不要租給我們了。」、「
      （問：當時陳茂清是在跟誰說話？）他們當時站在鐵皮屋
      外面，陳茂清跟噴漆的師傅說這件事，我忘記師傅的名字
      。」、「（問：當時李桂鳳和他先生是否在場？）那時候
      他們二人不在。」、「陳茂清除了這次有叫你們拆掉鐵皮
      屋之外，是否有印象還有其他這種行為？）沒有。」等語
      （見本院卷第166頁，99年2月25日言詞辯論筆錄）。上開
      證人所證，充其量僅能證明原告陳茂清曾於系爭租約到期
      前，至系爭鐵皮建物（拆除前），要求將系爭鐵皮建物拆
      除，惟究無法證明原告陳茂清有委託證人蔡鎮修告知被告
      ，請被告務必於租約到期前將系爭鐵皮建物拆除，並將系
      爭土地返還原告，是證人蔡鎮修所證，亦無法為有利於被
      告之認定。
 （5）而證人陳茂德於偵查中及本院審理時分別證稱：「（問：
      租約中載明『租約到期，如不續租，地上建築物為出租人
      所有』是什麼意思？）意思是租約到期她搭建的鐵皮屋歸
      我們所有，所以她在租賃期間她去建什麼，我不會去干涉
      。」、「（問：有無與被告言明契約期滿，被告搭建的鐵
      皮屋若要拆掉，要在98年5月15日前清空恢復原狀，若不
      拆，就歸你所有？）沒有。」、「（問：為什麼契約第一
      行會記載「租約到期若不續租，地上建物為出租人所有」
      ？）為契約一次就定五年，約定租金不能漲價，所以被告
      才會提出如果到期不續租，地上建物就要給出租人。」、
      「（問：當時是否有談到契約期滿，如果被告搭建的建物
      要拆掉，要在期滿前清空，否則就歸出租人所有？）當初
      我們的意思是建物不能拆，如果不續租就要給出租人所有
      。」等語（分別見臺灣嘉義地方法院檢察署98年度交查字
      第1219號第20頁、本院卷第一第103頁，99年1月19日言詞
      辯論筆錄）。參以被告就特別約款之約定既係與證人陳茂
      德為之，則證人陳茂德上開所證，均證稱系爭鐵皮建物係
      系爭土地5年內不漲租金之對價，且否認被告有於系爭租
      約到期前，拆除系爭鐵皮建物之權利，此復與前揭被告於
      臺灣嘉義地方法院檢察署98年度交查字第1219號案件98年
      8月27日偵查時所陳：「當初要簽約陳茂德就有同意我搭
      鐵皮屋，我有跟他要求在5年內不要漲房租，我為了希望
      他5年內不要跟我漲房租，所以我才在契約內補簽若5年租
      約期滿後我如果沒有拆鐵皮屋就歸他所有，‥‥」等語相
      符（參上開偵查卷第20頁）。
   4、綜觀被告及前揭證人上開所陳，系爭租約內所簽訂「租約
      到期若不續租，地上建築物為出租人所有」之特別約款，
      經探求當事人之真意及契約之目的，其真意自應解釋為「
      被告於簽約時，與原告二人之父親陳棟樑就系爭土地已達
      成5年內不漲租金之協議，而系爭租約到期後，不論不續
      租之原因為何，系爭鐵皮建物之所有權即歸出租人所有。
      」，始符合系爭租約約定特別約款之情形。準此，被告抗
      辯其有權於系爭租約到期前拆除系爭鐵皮建物云云，乃屬
      有意模糊焦點之辯解，並不足採。
（三）原告依債務不履行或侵權行為損害賠償，請求被告賠償原
      告二人系爭鐵皮建物之損失，及本件訴訟之律師費用，每
      人各計585,400元，是否有理由？
   1、被告既依系爭租約，負有於租約到期且不續租時，將系爭
      鐵皮建物交付予原告之義務，竟於系爭租約到期前，將約
      定租約到期後歸出租人所有之系爭鐵皮建物拆除，致無法
      為系爭鐵皮建物之交付，已如前述，此顯係可歸責於被告
      之事由，致未依債之本旨給付，被告所為給付乃給付不能
      。按因可歸責於債務人之事由，致給付不能者，債權人得
      請求賠償損害，民法第226條第1項定有明文。從而，原告
      依民法第226條第1項給付不能之規定，請求被告負損害賠
      償責任，自屬有據。
   2、按「損害賠償，除法律另有規定或契約另有訂定外，應以
      填補債權人所受損害及所失利益為限。依通常情形，或依
      已定之計畫、設備或其他特別情事，可得預期之利益，視
      為所失利益。」，民法第216條定有明文。至該條第1項所
      謂所受損害，即現存財產因損害事實之發生而被減少之積
      極的損害。所謂所失利益，則指新財產之取得，因損害事
      實之發生而受妨害之消極的損害而言，最高法院94年台上
      字第1505號判決著有明文。查系爭鐵皮建物於98年4、5月
      間，業經被告自行拆除，目前已不存在乙情，為兩造所不
      爭執，並經本院依職權勘驗現場查證屬實，有本院98年12
      月11日勘驗筆錄附卷可參（見本院卷一第35-39頁），是
      系爭鐵皮建物既已不存在，則本院自無將其送請鑑定單位
      鑑定其於98年4、5月間之市值為若干，而系爭鐵皮建物被
      告雖否認有一百多萬之價值（見本院卷一第36頁，本院98
      年12月11日勘驗筆錄），惟被告就此並未舉證以實其說，
      且系爭鐵皮建物於93年5月間興建時所花費之價額，被告
      亦不復記憶，且未將當時興建系爭鐵皮建物之收據等相關
      資料留存（見本院卷二第19頁，99年9月7日言詞辯論筆錄
      ），是被告所辯系爭鐵皮建物之價值未達百餘萬元乙情，
      尚乏其據；從而，本院認計算系爭鐵皮建物於98年4、5月
      間之市值，自以系爭鐵皮建物於98年4、5月間拆除前、後
      ，其核課房屋稅之「課稅現值」計算，較為公平、合理。
      查系爭鐵皮建物係由原告二人各分別持有二分之一，又98
      年比97年房屋現值減少及核課使用情形有變動，因房屋持
      分人即本件原告陳茂清於98年5月14日申請部分拆除及使
      用情形變更，經實勘屬實准自98年5月起註銷部分房屋面
      積，並調整房屋使用情形；而系爭鐵皮建物於98年4、5月
      間拆除前，經嘉義市政府稅務局課徵房屋稅時，認定其1/
      2之課稅現值為「8,900元、87,200元、81,400元、81,400
      元、571,100元」，而於拆除後，認定其1/2之課稅現值則
      為「8,900元、87,300元、0元、0元、184,000元」乙情，
      有嘉義市政府稅務局98年12月28日嘉市稅房字第09807444
      39號函後附系爭鐵皮建物之房屋稅課稅明細表、納稅義務
      人及房屋使用情形變更申請書影本附卷可稽（見本院卷一
      第71至76頁），則系爭鐵皮建物既係於98年4、5月間拆除
      ，而其課稅現值之差額亦出現於98年5月間，足認兩者時
      間吻合，故依上開說明，本件原告因被告拆除系爭鐵皮建
      物之行為，其「所受損害」，自應以系爭鐵皮建物於拆除
      前、後，其課稅現值之差額計算系爭鐵皮建物於當時之市
      值，方為合理，準此，系爭鐵皮建物於拆除前、後，其課
      稅現值之差額為549,900元【計算式：81,400元+81,400元
      +（571,100元-184,000元=387,100元）=549,900元】。
   3、按系爭租約第12條約定：「乙方（即承租人）若有違約情
      事，致損害甲方（即出租人）之權益時願聽從甲方賠償損
      害，如甲方因涉訟所繳納之訴訟費、律師費用，均應由乙
      方負責賠償」等語，有系爭租約影本附卷可參，並為兩造
      所不爭執，自堪信為真；則被告既有違反於系爭租約到期
      不續租時，將系爭鐵皮建物交付予原告之義務，而應對原
      告負損害賠償責任，是原告依系爭租約第12條約定，向被
      告請求其所繳納之律師費用，核無不合；查原告因本件損
      害賠償之民事訴訟事件支出共計5萬元之律師費用，有收
      據乙紙附卷可查（見本院卷一第159頁），準此，原告依
      系爭租約，請求被告給付原告二人各25,000元，自屬有據
      ，應予准許。
五、末按給付無確定期限者，債務人於債權人得請求給付時，經
    其催告而未為給付，自受催告時起，負遲延責任。其經債權
    人起訴而送達訴狀，或依督促程序送達支付命令，或為其他
    相類之行為者，與催告有同一之效力，民法第229 條第2項
    定有明文。又遲延之債務，以支付金錢為標的者，債權人得
    請求依法定利率計算之遲延利息。但約定利率較高者，仍從
    其約定利率；應付利息之債務，其利率未經約定，亦無法律
    可據者，週年利率為百分之五，亦為同法第233條第1項及第
    203條所明定。從而，原告依契約及債務不履行之法律關係
    ，請求被告給付574,900元（計算式：549,900元+25,000元=
    574,900元），及自起訴狀繕本送達被告之翌日即98年12月1
    日起（見本院卷一第23頁送達證書，該送達證書於98年11月
    20日寄存於北鎮派出所，依民事訴訟法第138條第2項規定，
    自寄存之日起，經10日發生效力，故本件應自98年12月1日
    起發生寄存送達之效力），至清償日止，按週年利率百分之
    5計算之利息，為有理由，應予准許。逾此範圍之請求，即
    屬無據，應予駁回。
六、末查原告對於被告起訴主張同一事實，依據侵權行為或債務
    不履行之法律關係，請求賠償損害，此種起訴之形態，謂之
    重疊的訴之合併，訴訟標的雖有數項，而僅有單一之聲明，
    法院應就所主張之數項標的逐一審判，如其中一項請求為有
    理由，即可為原告勝訴之判決，就他項標的無須更為審判。
    是原告依契約及債務不履行之法律關係，請求被告賠償損害
    ，既經本院為勝訴之判決，就其另依侵權行為之法律關係，
    所為同一內容之請求，本院即毋庸再予判決。又本件事證已
    臻明確，兩造其餘之攻擊、防禦方法，核與判決結果不生影
    響，爰毋庸一一論述，併此敘明。
七、本件原告勝訴部分，原告陳明願供擔保請准宣告假執行，核
    無不合，爰酌定如主文第4項所示之擔保金額，予以准許。
    至原告敗訴部分，假執行之聲請失其附麗，應併予駁回。
八、據上論結，原告之訴為一部有理由，一部無理由，依民事訴
    訟法第79條、第390條第2項，判決如主文。
中    華    民    國    99    年    10    月    29    日
                      民二庭法  官  黃仁勇
以上正本係照原本作成。
如對本判決上訴須於判決送達後20日內向本院提出上訴狀。如委
任律師提起上訴者，應一併繳納上訴審裁判費。
中    華    民    國    99    年    10    月    29    日
                            書記官  黃意雯

司法院資訊處製作；財團法人民間司法改革基金會備份。
